【裁判字號】    94,訴,1259
【裁判日期】    950725
【裁判案由】    租佃爭議
【裁判全文】
臺灣桃園地方法院民事判決              94年度訴字第1259號
原      告  丁○○○即丙○○.
            庚○○  （同上）
            辛○○  （同上）
            戊○○  （同上）
            壬○○  （同上）
            己○○  （同上）
            癸○○  （同上）
共      同
訴訟代理人  紀亙彥律師
複  代理人  鈕則慧律師
被      告  甲○○
訴訟代理人  彭國良律師
被      告  乙○○○
上列當事人間請求租佃爭議事件，於民國95年7 月11日辯論終結
，本院判決如下：
    主  文
被告乙○○○應將坐落桃園縣中壢市○○段3263地號土地內如附
圖所示3263-A部分之鐵架造車棚（面積92平方公尺）及同段3263
-C部分之鐵架造住宅（面積275 平方公尺）拆除。
被告甲○○應將坐落桃園縣中壢市○○段3263地號、面積1,647
平方公尺土地，及同段3282地號、面積1,000 平方公尺土地，交
還原告。
訴訟費用由被告乙○○○負擔十分之一、餘由被告甲○○負擔。
本判決第一項於原告以新台幣拾壹萬元為被告乙○○○供擔保
、第二項於原告以新台幣貳佰貳拾壹萬元為被告甲○○供擔保後
，得假執行；但被告乙○○○以新台幣玖拾壹萬柒仟伍佰元、被
告甲○○以新台幣陸佰陸拾萬伍仟壹佰元為原告預供擔保，免為
假執行。
    事  實
甲、原告方面：
一、聲明：除假執行願供擔保之金額外，如主文所示。
二、陳述：
  (一)被繼承人丙○○於起訴後之民國94年11月14日死亡，原告七
    人為其繼承人，依法繼承其權利義務，故聲明承受並聲請續
    行訴訟。
  (二)坐落桃園縣中壢市○○段3263地號、地目田、面積1,647 平
    方公尺（下稱3263土地）、同段3282地號、地目田、面積1,
    000 平方公尺（下稱3282土地）二筆土地為原告之被繼承人
    丙○○代位繼承祖父姚國清而取得，並與被告甲○○訂有桃
    園縣中壢市政府中鎮定字第26號三七五私有耕地租約（下稱
    本件耕地租約），詎甲○○承租土地後不自任耕作，將3263
    土地之部分土地任由第三人即被告乙○○○，於土地內建造
    鐵皮屋、棚架等作為商店居住、停車及擺放雜物，無權占有
    使用多年。是承租人甲○○違反耕地三七五減租條例第16條
    第1 項、第2 項規定，有不自任耕作之情形，本件租約應為
    無效。且依同條例第17條第1 項第4 款規定，承租人非因不
    可抗力繼續一年以上不為耕作時，出租人得在租佃期限未屆
    滿前終止耕地租約，本件耕地租約，因甲○○已有繼續一年
    以上非因不可抗力而不為耕作之情形，原告亦得依上開規定
    終止租約。
  (三)本件3282土地雖無違約情形，惟與3263土地為同一件三七五
    私有耕地租約之租賃物，故終止耕地租約後，原告得一併請
    求返還全部土地；為此，依所有物返還請求權及租賃物返還
    請求權，訴請判決如聲明第二項所示。又被告乙○○○無權
    占有3263土地，蓋有建物及車棚等地上物，故依民法第767
    條規定，訴請拆除無權占有使用之地上物，爰請求如聲明第
    一項所示。
三、證據：提出繼承系統表、戶籍謄本、土地登記謄本、台灣省
    新竹縣私有耕地租約登記申請書、土地附圖、調解申請書、
    調解不成立證明書等影本各一份、現場照片七張等為證。
乙、被告甲○○方面：
一、聲明：
  (一)原告之訴及假執行之聲請均駁回。
  (二)如受不利判決，願供擔保請准免為假執行。
二、陳述：原告所稱3263土地上之鐵皮屋（即門牌號中壢市內定
    里10鄰下內壢78號）及車棚，均非被告甲○○建造，係被告
    乙○○○之夫邱垂容於民國59年9 月間，得到土地所有人丙○○之同意後始加以搭建，之後所搭建的鐵架停車棚亦同。
    丙○○於死亡前，每年均到被告住處收取租金，而邱垂容搭
    建的鐵皮屋至今已有36年之久，這麼大、又這麼明顯的房屋
    ，若未得到地主同意，如何可以屹立長達36年之久，是土地
    上搭蓋之鐵皮屋，既經地主丙○○同意，自與甲○○無關。
    再承租耕地遭人占用時，消極的不予排除侵害，則僅生出租
    人得否依耕地三七五減租條第17條第1 項第4 款規定終止租
    約，或承租人得否請求出租人排除第三人之侵害，提供合於
    租約所約定使用、收益之租賃物供其使用而已，尚難謂原租
    約已因此而歸於無效。甲○○既無轉租或不自任耕作之情形
    ，則原告主張依耕地三七五減租條第16條、第17條規定，認
    耕地租約無效或終止，均屬無據。
三、證據：台電公司用電證明書影本一件為證。
丙、被告乙○○○方面：
一、聲明：
  (一)原告之訴及假執行之聲請均駁回。
  (二)如受不利判決，願供擔保請准免假執行。
二、陳述：本件3263土地上之鐵皮屋，是被告之夫邱垂容（民國
    90年6 月1 日死亡）於59年9 月間所建造，至今已有36年之
    久，若未得到地主丙○○之同意，不可能建造完成如此之久
    而未遭地主異議過，又因原來建造之房屋太過久遠，被告才
    翻修屋頂，但非重新改建，故不須另行得到地主之同意，是
    上開建物既經地主同意而建造，原告為其繼承人，自不得請
    求拆屋還地。
丁、本院依職權勘驗現場，並囑託桃園縣中壢地政事務所（下稱
    中壢地政事務所）派員會同測量，製有勘驗筆錄及複丈成果
    圖，另函桃園縣中壢市公所調取本件三七五租約登記資料供
    參考。
    理  由
一、本件訴訟繫屬中原告丙○○於94年11月14日死亡，其繼承人
    丁○○○、庚○○、己○○、辛○○、癸○○、戊○○、壬○○等七人具狀聲明承受並聲請續行訴訟，核無不符，應予
    允許。又原告於訴訟中追加乙○○○為被告，並變更訴之聲
    明如其聲明所示，因其請求之基礎事實同一，被告對此並已
    同意，依民事訴訟法第255 條第1 項第1 、2 款規定，應允
    許之。
二、按「出租人與承租人間因耕地租佃發生爭議時，應由當地鄉
    （鎮、市、區）公所耕地租佃委員會調解；調解不成立者，
    應由直轄市或縣（市）政府耕地租佃委員會調處；不服調處
    者，由直轄市或縣（市）政府耕地租佃委員會移送該管司法
    機關，司法機關應即迅予處理，並免收裁判費用。」，耕地
    三七五減租條例第26條第1 項定有明文。本件兩造因耕地三
    七五減租條例所定耕地租賃契約是否存續、原告得否收回耕
    地等事項發生爭執，屬於因耕地租佃而生之爭議，先後經由
    桃園縣中壢市公所耕地租佃委員會、桃園縣政府耕地租佃委
    員會調解、調處不成立，由桃園縣政府移送本院審理，已符
    上開法律規定，先予敘明。
三、原告主張坐落中壢市○○段3263、3282地號土地二筆，為被
    繼承人丙○○代位繼承祖父姚國清而取得，上開土地與被告
    甲○○訂有三七五私有耕地租賃契約，而被告乙○○○在本
    件3263土地上所建造之鐵皮屋、車棚等地上物，做為商店居
    住及停車、擺放雜物之用，其占有使用之位置、面積、建物
    構造等如附圖所示3263-A部分及3263-C部分（3263-B部分15
    平方公尺、3263-D部分10平方公尺為水泥地面）所示等事實
    ，為兩造所不爭執，並有除戶戶籍謄本、台灣省新竹縣私有
    耕地租賃契約、土地登記謄本，並經本院至現場履勘，囑託
    中壢地政事務所測量，有勘驗測量筆錄、中壢地政事務所94
    年12月9 日中地測法字第0940081800號函、土地複丈成果圖
    、照片及桃園縣中壢市公所函覆之三七五租約登記資料等在
    卷可憑，堪信為真。
四、原告又主張被告甲○○任由被告乙○○○在上開3263土地上
    建造鐵皮屋、車棚等建物，無權占有使用，已違反耕地三七
    五減租條例第16條第1 項規定不自任耕作、同條例第17條第
    1 項第4 款規定非因不可抗力繼續一年以上不為耕作之情形
    ，原告自得主張本件耕地租約無效或終止租約而收回3263、
    3282土地；惟被告則以前揭情詞置辯。是本件之主要爭執點
    為：乙○○○是否無權占有3263土地，原告可否請求拆屋還
    地？甲○○有無違反耕地三七五減租條例第16條第1 項、第
    17條第1 項第4 款之規定，原告可否請求返還土地？
五、按所有人對於無權占有或侵奪其所有物者，得請求返還之。
    民法第767 條前段定有明文。在以無權占有為原因事實，請
    求占有人返還所有物之訴，被告對原告就其物有所有權存在
    之事實，如無爭執，而僅以並非無權占有為抗辯者，原告於
    被告無權占有之事實，即無舉證責任，被告應就其占有係有
    正當權源之事實證明之，如不能為之證明者，應認原告之請
    求，為有理由。本件被告乙○○○就3263土地上確有如附圖
    所示3263-A部分及3263-C部分（3263-B部分15平方公尺、32
    63-D部分10平方公尺為水泥地面）之建物而占有使用土地，
    而原告已否認同意其可在3263土地上建屋使用，依上說明，
    乙○○○應就占有使用3263土地之合法權源，負舉證責任。
    雖乙○○○稱在3263土地上之建物，是其夫邱垂容生前於59
    年9 月經地主丙○○同意後所搭建，地主如未同意，建物不
    可能存在長達36年之久而未被異議拆除，故認地主有默示同
    意，而伊僅是因屋頂老舊而整修，並非重建云云；惟此為原
    告所否認，而默示之承諾，必依要約受領人之舉動，或其他
    情事足以間接推知其有承諾之意思者，始得認之，若單純之
    沈默，則除依交易上之慣例或特定人間之特別情事，足認承
    諾者外，不得認為承諾。乙○○○除空言主張已經地主丙○○同意而占有使用土地，但均未就其有利之事實，舉證以充
    其實，是乙○○○未能舉證證明有何占有使用3263土地之合
    法權源，則其未經同意在3263土地上有如附圖所示之地上物
    ，顯屬無權占有使用，故原告基於民法第767 條前段物上請
    求權，請求被告乙○○○將占用3263土地上之建物拆除，即
    屬有據，應予准許。
六、原告另主張被告甲○○未自任耕作，依耕地三七五減租條例
    第16條第1 、2 項規定，主張本件租約無效云云。惟耕地三
    七五減租條例第16條第1 項所謂承租人應自任耕作，係指承
    租人應以承租之土地供自己從事耕作之用而言，若承租人有
    積極的以承租之土地建築房屋居住，或供其他非耕作之用、
    或與他人交換耕作、或將之轉租或借與他人使用等情事，固
    均在不自任耕作之列。惟承租人如僅係消極的不為耕作而任
    其荒廢，或於承租耕地遭人占用時，消極的不予排除侵害，
    則僅生出租人得否依耕地三七五減租條例第17條第1 項第4
    款規定終止租約，或承租人得否請求出租人排除第三人之侵
    害，提供合於租約所約定使用、收益之租賃物供其使用而已
    ，尚難謂原租約已因此而歸於無效，此有最高法院91年度台
    上字第1447號判決意旨可參。本件原告主張甲○○在3263土
    地上不自任耕作，擅自將土地之一部交由乙○○○建築地上
    物乙節，雖據原告提出現場照片為證，惟此僅能證明乙○○○無權占有土地之事實，至於本件3263土地是否為甲○○積
    極的轉租或借與乙○○○使用等情，原告並未舉證證明之，
    是依前揭說明，應認原告此部分之主張，於法無據，要無可
    採。
七、原告再主張被告甲○○違反耕地三七五減租條例第17條第1
    項第4 款規定，原告於終止租約後請求返還土地；亦為甲○○所否認。惟：
  (一)承租人應以善良管理人之注意，保管租賃物，租賃物有生產
    力者，並應保持其生產力。民法第432 條第1 項定有明文。
    而耕地租約在租佃期限未屆滿前，非有因不可抗力繼續一年
    不為耕作時，不得終止。耕地三七五減租條例第17條第1 項
    第4 款定有明文。是承租人承租耕地非因不可抗力繼續一年
    不為耕作，不問其不為耕作者，係承租耕地之一部或全部，
    出租人均得依耕地三七五減租條例第17條第1 項第4 款規定
    終止租約，收回全部耕地（最高法院84年度台上字第1856號
    判例意旨參照）。
  (二)原告主張甲○○承租本件3263、3282土地，未盡善良管理人
    保管租賃物之注意義務，致3263土地，由乙○○○無權占有
    3263-A部分及3263-C部分搭建鐵皮屋等建物之面積達367 平
    方公尺（另3263-B部分15平方公尺、3263-D部分10平方公尺
    為水泥地面），是甲○○就上開土地部分，顯有非因不可抗
    力而不為耕作之事實等語，有其提出3263土地之使用現況照
    片為證，經本院於94年12月2 日履勘現場屬實，製有勘驗筆
    錄可參，本件3263土地確遭乙○○○在土地上建有鐵皮屋、
    車棚面積達367 平方公尺等地上物，做為商店、住家、停車
    、擺放雜物等長期非法使用，足見甲○○就該部分土地，確
    有不自任耕作任由他人在其上搭蓋地上物之事實，則原告主
    張甲○○就3263土地包括水泥地面共有392 平方公尺之部分
    土地，繼續荒廢未耕作已達一年以上之事實，即屬可採。雖
    甲○○辯稱係原告之被繼承人丙○○同意乙○○○之夫邱垂
    容在土地上搭建地上物云云，惟丙○○並未同意等情，已如
    上述，且甲○○未就此有利於己之事實，舉證以實其說，而
    本件亦無其他證據可資證明甲○○有何不可抗力之情事而不
    能耕作，則原告主張甲○○有耕地三七五減租條例第17條第
    1 項第4 款規定之情事，原告可得終止本件耕地租約（中鎮
    定字第26號私有耕地租約），即無不合。
  (三)被告甲○○有非因不可抗力而繼續不為耕作達一年以上之事
    實，原告依耕地三七五減租條例第17條第1 項第4 款規定，
    得終止租賃契約，原告於95年3 月9 日以交付準備書狀及同
    年4 月6 日言詞辯論期日以言詞，向甲○○為終止本件耕地
    租約之意思表示，有上開準備書狀及筆錄各在卷可參，是原
    告既已依法向甲○○終止本件耕地租約，應認兩造間耕地租
    賃契約關係已於95年3 月9 日為終止租賃契約意思表示時終
    止。再所有人對於無權占有或侵奪其所有物者，得請求返還
    之。第767 條前段定有明文，依耕地三七五減租條例第1 條
    規定，此於耕地租賃關係終止後亦有適用，是本件耕地租賃
    關係，既經原告合法終止，甲○○即負有返還租賃物之義務
    ，故原告基於上揭法律規定，請求甲○○交還3263、3282土
    地二筆，即無不合，應予准許。
八、綜上所述，原告依物上請求權之法律關係，請求被告乙○○○將3263土地上如附圖所示3263-A部分、面積92平方公尺鐵
    架造車棚，及3263-C部分、面積275 平方公尺鐵架造住宅拆
    除，及依所有物返還請求權、租賃物返還請求權，請求被告
    甲○○將3263、3282土地交還，均為有理由，應予准許。
九、兩造就本件訴訟所涉及之其他爭點，及所涉及之其他攻擊防
    禦方法，均於本件判決之結果不生影響，故不一一論列，併
    此敘明。
十、兩造均陳明願供擔保，聲請宣告假執行及免為假執行，經核
    均合於法律之規定，爰分別酌定相當之擔保金額宣告之。
十一、據上論結，本件原告之訴為有理由，依民事訴訟法第78條、
    第85條第1 項、第390 條第2 項、第392 條第2 項，判決如
    主文。
中    華    民    國    95    年    7     月    25    日
                  民事第三庭    法  官  潘進柳
以上正本係照原本作成
如對本判決上訴，須於判決送達後20日內向本院提出上訴狀
中    華    民    國    95    年    7     月    25    日
                                書記官  李麗娟


司法院資訊處製作；財團法人民間司法改革基金會備份。
